【裁判字號】    95,台上,1741
【裁判日期】    950406
【裁判案由】    殺人
【裁判全文】
最高法院刑事判決            九十五年度台上字第一七四一號
    上  訴  人  台灣高等法院台南分院檢察署檢察官
    被      告  甲○○
上列上訴人因被告殺人案件，不服台灣高等法院台南分院中華民
國九十四年八月十六日第二審更審判決（九十四年度上重更(四)字
第一四號，起訴案號：台灣台南地方法院檢察署八十五年度偵字
第一一一七五號），提起上訴，本院判決如下：
    主  文
原判決撤銷，發回台灣高等法院台南分院。
    理  由
本件原判決以公訴意旨略稱: 被告甲○○與黃進明互有電腦生意
往來，民國八十五年五月二十四日晚上六時三十分許，被告駕駛
ＡＭ－六八二七號小客車至台南市邀黃進明同進晚餐並喝酒，晚
上十時許由被告駕駛上開自小客車載同黃進明前往台中訪友，車
行至高速公路北上二九六公里三００公尺處（即台南縣下營鄉○
○○路戰備跑道），二人下車休息，因細故發生爭執，被告竟基
於殺人之犯意，持其拐杖鎖毆打黃進明頭部，又以腳踢其胸腹部
，致黃進明因顱內出血合併胸腹骨折死亡。被告為掩飾犯行，竟
將黃進明屍體移至高速公路中央，自己則駕車越過高速公路準備
往南行駛，不慎致人車跌落路旁無法駕駛，經警發現前來處理而
循線查獲等情，因認被告涉有刑法第二百七十一條第一項殺人罪
嫌。經審理結果，認犯罪不能證明，因而撤銷第一審之科刑判決
，改判諭知被告無罪，固非無見。
惟查(一)證據之取捨係屬事實審法院之職權，但其取捨不得違背經
驗法則或論理法則；而所謂經驗法則，係指客觀存在之定則，非
法官之主觀臆測，是事實審法院捨具體之客觀事證於不顧，反而
以理想臆測以取捨證據，自難謂為適法。查被告於警詢中言明：
其與死者於八十五年五月二十四日至台南市之西海岸餐廳海產店
喝酒，共喝兩瓶黑啤酒，其未酒醉，還算清醒，其於當日晚上八
時三十分鐘離開餐廳（見一一一七五號偵查卷第七九、八四、八
六頁）。證人陳貴芳於警詢中證稱：八十五年五月二十四日二十
時三十分許，被告與被害人同返公司，於經過其公司時，其目睹
被害人像喝很多酒，但被告僅臉紅，未見走路不穩之情（見相驗
卷第九二頁）。且依交通部台灣北區電信管理局所提出通話紀錄
顯示被告之000000000號行動電話於晚上十時九分九秒
與張威立之000000000電話有十九秒之通話等情。上開
事證如為真實，則被告當晚應無酒醉，否則當無連夜北上台中之
理。又警員黃寶利證稱：案發後其至現場處理事故，目睹被告坐
在駕駛座；從事拖吊業之陳天順亦證稱：其於案發現場從高速公
路往下（斜坡），發現該車有開小燈但走到離該車五公尺處，發
現該車尚開著大燈，駕駛者由駕駛座開門走出，其與同行綽號「
甘蔗」者將駕駛者扶上來（見警卷之警詢筆錄）。被告經送內政
部警政署刑事警察局及法務部測謊結果，就當時車輛非由其駕駛
及未將車輛駛至高速公路邊斜坡等情加以施測時，呈情緒波動反
應，應屬說謊（見相驗卷第六五頁、原審更(二)卷(2)第二三七頁）
。上開事證俱在證明被告為車輛之駕駛者。原審未說明陳天順先
前所供不足採信之理由，反依陳天順事後於原審所證：其到現場
時已見到其他拖吊車在拖吊被告之車子等語，並以臆測之詞認被
告非無可能自旁座轉入駕駛座；復以被告於二十四日當天晚上十
時七分三十四秒有打十二秒、十時九分九秒有打十九秒之通話紀
錄；但警方所提出之通話紀錄卻多無法查證當晚十時五十七分被
告與其弟弟周國傑通話一一八秒之紀錄，陳貴芳所言為個人推測
之詞，並以案發時被告之酒精濃度含量０．五六MG/L，認被告能
否駕車，仍非無疑等語。原審既認被告有無酒醉？能否安全駕車
既尚有疑義，未見深入調查釐清，遽以懷疑、推測之詞，認被告
於案發時應已酒醉不能開車，不足據為論罪之依據等語（見原判
決第五頁），其證據之調查與取捨，難謂為妥適。(二)原判決固說
明測謊基本程式要件，包括：經受測人同意配合，並已告知得
拒絕受測，以減輕受測者不必要之壓力。測謊員須經良好之專
業訓練與相當之經驗。測謊儀器品質良好且運作正常。受測
人身心及意識狀態正常。測謊環境良好，無不當之外力干擾等
要件，即賦予證據能力，並依刑事訴訟法第二百零六條第一項規
定：鑑定之經過及其結果，應命鑑定人以言詞或書面報告。說明
受囑託之鑑定機關應將鑑定經過一併載明於測謊之鑑定報告中，
若報告書僅簡略記載檢查結果而未載明檢查經過，自應命受囑託
機關補正，必要時並得通知實施鑑定之人以言詞報告或說明，否
則該鑑定報告難謂已具證據資格等語。原審既認上開測謊鑑定僅
簡略記載檢查結果而有瑕疵，未見命受囑託機關補正，或命以言
詞或書面報告，亦未說明上開鑑定如何不符合測謊之程式要件，
遽排除上開鑑定之證據能力，自有未當。(三)查本件石台平負責被
害人屍體之解剖並證述：扣案拐杖鎖與死者身上疑似拐杖鎖的傷
痕相吻合；法務部法醫研究所亦函稱：「毆打與車輛撞傷均屬鈍
力（鈍器）損傷，只能由致傷物之特別性狀加以區別，可確認為
毆傷處為左眉挫裂傷、下巴挫裂傷、右肩挫傷、左手背挫傷，其
他位於身體突出部之鈍力損傷可認定為車禍所致」，足見被害人
生前曾遭疑似拐杖鎖打傷。但原審再次函詢法務部法醫研究所研
判，則認黃進明左眉挫裂撞傷、下巴挫裂、右肩挫傷、左手背挫
傷較可能車輛直接撞擊所造成，若配合疑似拐杖鎖無血跡反應，
且似無擦拭兇器血漬之場所及機會、四肢、胸部挫傷及死者現場
衣物相片均無支持車禍前若有顏面挫裂、撕除傷所可能之由上向
下流之血跡痕於嘴臉、胸、腹、衣物之證據及車禍現場亦無低速
噴濺痕等，認黃進明為遭單次高速行進中之貨車所撞傷較為可採
等語。但一般人持器械敲打他人，敲打之後迅即移去兇器，該兇
器是否必然留下血跡？又人之左眉、下巴、右肩及手背部位，於
遭挫打之傷口是否必然有血液低速噴濺之現象，黃進明於遭撲打
後，如即遭他車撞擊倒地，傷口處之血跡是否下流至嘴臉、胸、
腹、衣物等處？上開事項攸關黃進明致死原因之認定，自有進一
步調查釐清之必要。(四)原判決所認定，被告並未對被害人為毆打
行為而為被告無罪之諭知。但被告供承其於八十五年五月二十四
日晚上單獨與死者開車前往台中，途中並無他人同行（見見原審
更(三)卷第二三一頁）。且依道路交通事故調查報告表及照片所示
：中山高速公路北上二九六公里二○○至三○○公尺路肩處有被
害人散落之現鈔與名片，上開現鈔與名片被吹散於路肩旁斜坡之
草地上，密集而非零散。且被害人陳屍處為在南下內車道靠近中
間分隔島附近，被告所駕駛之車輛則滑落在南下之斜坡上（見警
卷第一、二頁，照片卷第十一頁）。原審未綜合上開間接事證，
加以判斷被害人遭撞斃之原因，併有可議。又被害人如係遭追逐
而於分隔島附近為他車輛所撞斃，則被告之上開行為與被害人之
死亡之間是否具有相當之因果關係，亦待查明釐清。檢察官上訴
意旨指摘原判決不當，尚非全無理由，應認仍有撤銷發回更審之
原因。
據上論結，應依刑事訴訟法第三百九十七條、第四百零一條，判
決如主文。
中    華    民    國  九十五  年    四    月    六    日
                      最高法院刑事第五庭
                          審判長法官  莊  登  照
                                法官  洪  明  輝
                                法官  黃  一  鑫
                                法官  林  秀  夫
                                法官  徐  昌  錦
      本件正本證明與原本無異
                                      書  記  官
中    華    民    國  九十五  年    四    月   十一   日
                                                      Ｑ


司法院資訊處製作；財團法人民間司法改革基金會備份。
